【裁判字號】    94,訴,745
【裁判日期】    951031
【裁判案由】    損害賠償
【裁判全文】
臺灣士林地方法院民事判決               94年度訴字第745號
原      告  甲○○
            乙○○
被      告  丁○○○
                        10號.
訴訟代理人  丙○○
上列當事人間損害賠償事件，本院於民國95年10月20日言詞辯論
終結，判決如下：
    主  文
被告應給付原告乙○○新台幣壹拾捌萬捌仟柒佰元。
被告應給付原告甲○○新台幣壹拾陸萬柒仟元。
原告其餘之訴駁回。
訴訟費用由被告負擔。
本判決第一項得假執行。但被告如於執行標的物拍定、變賣或物
之交付前，以新台幣陸萬貳仟玖佰元為原告乙○○預供擔保，得
免為假執行。
本判決第二項得假執行。但被告如於執行標的物拍定、變賣或物
之交付前，以新台幣伍萬伍仟陸佰拾柒元為原告甲○○預供擔保
，得免為假執行。
原告其餘假執行之聲請駁回。
    事實及理由
一、按訴狀送達後，原告不得將原訴變更或追加他訴，但請求之
    基礎事實同一者，或不甚礙被告之防禦及訴訟之終結者，不
    在此限，民事訴訟法第255 條第1 項第2 款、第7 款定有明
    文。查原告於起訴時，其訴之聲明為：被告應將台北縣政府
    建設局71使字第1421號使用執照內所示之地下防空避難室（
    以下簡稱：系爭防空避難室）面積148 平方公尺重建回復原
    狀。嗣於訴訟進行中，將上開請求作為先位聲明，而追加備
    位聲明請求被告應給付原告乙○○、甲○○各新台幣（下同
    ）188,700 元及167,000 元。核其訴之追加前後所主張者，
    均為系爭防空避難室經拆毀致無法使用之同一基礎事實，且
    此追加，亦不甚礙於被告之防禦及訴訟之終結。揆之首揭規
    定，自應准許。
二、原告起訴主張：緣坐落台北縣八里鄉○○里○段蛇子形小段
    581-53及581-57地號土地及其上門牌號碼台北縣八里鄉○○
    路○ 段95號及95號2 樓（建號513 、514 ，原建號1007、10
    08）房屋，為原告甲○○所有；另坐落台北縣八里鄉○○里
    ○段蛇子形小段581-54及581-56地號土地及其上門牌號碼台
    北縣八里鄉○○路○ 段93號及93號2 樓（建號518 、519 ，
    原建號1012、1013）房屋，則為原告乙○○所有（上開建號
    513 、514 、518 、519 號房屋，以下簡稱：系爭建物）。
    而原告所有上揭房地係受讓自被告，且係連同系爭防空避難
    室面積148 平方公尺一併讓售；詎被告竟未經原告同意，擅
    將系爭防空避難室拆除，並以圍籬阻隔，致原告無法使用。
    是原告自得依法請求被告將該防空避難室回復原狀。又倘被
    告無法將系爭防空避難室重建回復原狀，即應賠償相當於該
    防空避難室之重置費用以及建物使用價值減損之損害賠償即
    依卷附不動產估價報告所認定之金額等語；並聲明：（一）
    先位聲明：被告應將系爭防空避難室面積148 平方公尺重
    建回復原狀。備位聲明：被告應給付原告乙○○188,700
    元；被告應給付原告甲○○167,000 元。（二）原告願供擔
    保，請准宣告假執行。
三、被告則以：被告就系爭建物及所坐落基地所簽訂之買賣契約
    ，僅將其中坐落台北縣八里鄉○○里○段蛇子形小段581-53
    、581-57地號土地及其上門牌號碼台北縣八里鄉○○路○ 段
    95號1 樓及2 樓讓與訴外人蔡美華，另將同小段581-54、58
    1-56地號土地及其上門牌號碼台北縣八里鄉○○路○ 段93號
    1 樓及2 樓讓與原告乙○○，買賣標的並不包括系爭防空避
    難室在內；且原告甲○○既非系爭建物買賣契約當事人，自
    無從主張任何權利。至於使用執照，僅在確認建物之合法使
    用性，並無表彰建物所有權之功能；是原告執台北縣政府建
    設局71使字第1421號使用執照，主張渠等對系爭防空避難室
    有所有權云云，實屬無據。又被告為系爭建物之起造人，且
    於69年間申請系爭建物建造執照時，依當時之建築法規，主
    建物並不須附設防空避難室即可取得使用執照；惟事後法令
    變更，規定須於主建物附設防空避難室始能取得建造執照及
    使用執照；被告始於70年1 月23日於另筆私有地即同小段58
    1-11及581-12地號土地地下興建系爭防空避難室，是系爭防
    空避難室應屬被告所有而得以自由處分。況未久，因應社會
    變遷，空襲情形不復從前，建築法已順應時勢，廢除主建物
    須加設防空避難室之規定，被告始將系爭防空避難室之基地
    即上開581-11、581-12地號土地轉售他人；是被告所為，對
    原告所購買系爭建物及所坐落基地之使用合法性並不生任何
    影響，亦未造成原告任何損害。再者，一般建物之防空避難
    室係為公共設施，附屬於主建物之內，所有權登記為全體住
    戶共有。而本件則係為因應法令變更，始採取變通之方法，
    因此系爭防空避難室係獨立於主建物之外，其所有權獨立且
    未附屬於主建物之結構內，故在不妨礙主建物所有權人對於
    主建物之合法使用之前提下，原所有權人既有為法律上處分
    之可能，自應尊重所有權人處分之權能。從而，原告請求被
    告應將系爭防空避難室重建回復原狀，顯無理由。又系爭防
    空避難室計有25戶住戶使用，惟向僅有被告一人管理，如原
    告及其他住戶主張有權使用，自應負擔保養、修繕及管理義
    務；是原告以備位聲明請求損害賠償，亦乏所據云云，資為
    抗辯；並聲明：（一）原告之訴駁回。（二）如受不利之判
    決，願供擔保請准宣告免為假執行。
四、經查，系爭建物所附設之系爭防空避難室係坐落於581-11及
    581-12地號土地上；惟該防空避難室並未登記建號，其面積
    依使用執照卷內圖說計算為148 平方公尺；而被告係於69年
    3 月25日、69年5 月26日分別與原告乙○○、訴外人蔡美華
    簽訂系爭建物之買賣契約，簽約後，始開始建造系爭建物；
    其中由蔡美華所購買建號513 、514 地號建物及基地，於建
    造完成後，已登記為蔡美華所指定產權登記名義人即原告甲
    ○○所有，建號518 、519 建物則移轉登記予原告乙○○所
    有；又上開2 筆土地係於69年7 月7 日分割出581-53、581-
    57 、581-54 、581- 56 地號土地即系爭建物目前坐落之基
    地；至於分割後581-11及581-12地號土地原登記為被告所有
    ，嗣已由被告出售予訴外人新八里實業有限公司所有，再轉
    售予訴外人鄭明男，並於四周加設圍籬；另於系爭建物買賣
    契約簽訂後，因69年10月間相關建築法令變更，要求系爭建
    物須有防空避難室始得發給使用執照，被告乃於分割後581-
    11及581-12地號土地建造系爭防空避難室，並據以申請發給
    台北縣政府建設局71使字第1421號使用執照等情，已為兩造
    所不爭執（見本院95年2 月21日、95年3 月24日言詞辯論筆
    錄），並有土地登記簿謄本、異動索引、土地及建物登記謄
    本、使用執照影本、建造執照影本、房地產買賣契約書影本
    、現場照片等件為證，並有臺北縣政府94年12月26日北府工
    施字第0940874691號函文乙紙在卷可稽，且經本院調取系爭
    建物建造執照案卷乙宗查核無誤，應與事實相符。且本件經
    整理兩造爭點為：
    1.系爭建物所附設系爭防空避難室未經登記，係屬何人所有
      ？該防空避難室是否為該買賣法律關係之買賣標的？
    2.原告可否請求被告將系爭防空避難室重建回復原狀？
    3.原告可否請求被告給付損害賠償？
    以下茲論述之。
  (一)首查，被告與原告乙○○、訴外人蔡美華簽訂系爭房地買賣
    契約書之69年3 月及5 月間，於該契約書約定為買賣標的之
    地號581-11、581-12地號土地雖尚未分割出581-53、581-57
    、581-54、581-56地號土地；惟審諸該契約上記載買賣標的
    為「上開建物基地土地持分五分之貳其登記面積以地政事務
    所複丈面積為準」等語，及581-11、581-12地號土地旋於簽
    約後辦理分割，而原告對被告於建物建造完成後，僅將分割
    後之581-53、58 1-57 、581-54及581-56地號土地隨同建物
    移轉登記乙節，並無異議，併參酌系爭房地買賣契約書並未
    將防空避難設備列載為買賣標的範圍內，且被告所以在分割
    後之581-11、581-12地號土地建造系爭防空避難室，確係因
    系爭房地買賣契約書簽訂後相關法令變更所致各節，堪認系
    爭房地買賣契約書之當事人雙方於簽約當時所合意買賣之標
    的，確未及於分割後之581-11、581-12地號土地及其上所坐
    落之系爭防空避難室等情，應堪予認定。
  (二)惟按，主物之處分及於從物，民法第68條第2 項定有明文；
    而所謂處分，係包括物權行為及債權行為在內；且主物從物
    之關係，於主物與從權利之關係，亦可適用（最高法院92年
    度台上字第2775號判決參照）。而查，系爭建物之建築基地
    係坐落於台北縣八里鄉○○里○段蛇子形小段581-11、581-
    12、581-51、581-58地號土地。又其建造執照係於69年12月
    9 日掛件申請，70年1 月22日核准，另使用執照於71年8 月
    11 日 核准，依該使用執照卷附申請書記載該建物坐落土地
    之使用分區為「計劃外」，建築規模則為地上5 層之住宅，
    樓地板面積合計為2241.03 平方公尺，是依申請當時「供公
    眾使用建築物之範圍之規定，係屬供公眾使用建築物，復依
    申請當時建築技建築設計施工編之規定，應設置防空避難設
    備；準此，系爭防空避難室確屬依法應設置者，而屬區分所
    有建築物之地下層依法應附建之防空避難設備，依內政部營
    建署81年6 月4 日營置建字第6619號函之規定，乃建築物之
    必要設施，應不得與主建築物分離，以維持防空避難之用，
    確保公共安全等情，已據卷附臺北縣政府94年10月5 日北府
    工建字第0940644630號函、94年12月26日北府工施字第0940
    874691號函敘甚明。足認系爭防空避難室所在之基地即581-
    11、581-12地號土地亦屬系爭建物之建築基地，且該土地及
    其上坐落之系爭防空避難室之使用，確足以幫助發揮系爭建
    物合法圓滿使用之通常效用；是使用系爭581-11、581-12地
    號土地及其上所設置系爭防空避難室供防空避難之權利，核
    應屬系爭建物之從權利，已無可疑。則雖於系爭建物及所坐
    落基地買賣過戶時，系爭防空避難室及所坐落之581-11、58
    1-12地號土地應有部分未併同辦理移轉予系爭建物之買受人
    及買受人所指定之產權登記名義人，且系爭房地買賣契約書
    內亦未記載所買受之標的包括581-11、581-12地號土地或系
    爭防空避難室之使用權的從權利在內；惟依前揭說明，被告
    對系爭建物及所坐落基地之處分行為，其效力自及於對該依
    法所應設置有助於主物即系爭建物本身效用之系爭防空避難
    室及所坐落581-11、581-12地號土地之使用權的從權利在內
    ，即堪予認定。又依被告與訴外人蔡美華就系爭建號513 、
    514 建物所簽訂房地買賣契約書第13條約定：「甲方（即蔡
    美華）與乙方（即被告）訂立本約後，由甲方指定第二人產
    權登記名義人者，甲方同時亦應負本約權利與義務」等語；
    則為買受人之原告乙○○及經訴外人蔡美華指定為系爭建物
    產權登記名義人之原告甲○○，自均得依系爭房地買賣契約
    之法律關係，主張已取得對被告所有系爭581-11、581-12地
    號土地及其上所設置系爭防空避難室之使用權；被告抗辯：
    原告甲○○並非買賣契約之當事人，自無權利可資行使云云
    ，尚無足取。再查，原告主張：系爭581-11、581-12地號土
    地已經以圍籬阻隔無法進入，系爭防空避難室亦經拆毀等情
    ，已據提出現場照片數幀為憑。從而，原告主張：被告負有
    將系爭防空避難室重建回復原狀以供原告使用之義務等語，
    洵屬有據。
  (三)再按，依民法第226 條第1 項規定：因可歸責於債務人之事
    由，致給付不能者，債權人得請求賠償損害。而所謂給付不
    能，係指依社會通常觀念，認為不能依債務本旨實現之意，
    而不問該給付不能之為主觀或客觀原因而異其效果，且給付
    之障礙雖可得除去而未除去前，給付仍屬不能。惟因可歸責
    於債務人之事由，致原定給付不能實現者，債務人雖仍應負
    責，然債權人僅得請求損害賠償。經查，系爭防空避難室所
    坐落上開581-11、581- 12 地號土地已由被告移轉登記予他
    人乙節，已如前述。是被告對上開土地之使用及處分權能已
    全然喪失，自無從於該土地上重建防空避難室以供原告使用
    。是依前揭說明，原告請求被告應將坐落上開土地上之防空
    避難室重建回復原狀，核已屬給付不能。則原告以先位聲明
    請求被告應將坐落上開土地上之系爭防空避難室重建回復原
    狀，自難准許。然查，被告之給付不能係因其個人出售土地
    所肇致，顯係可歸責於被告；是原告自得依民法第226條第1
    項之規定，對被告請求給付不能之損害賠償。又查，原告所
    有系爭建物因系爭防空避難室經拆毀而無法使用所致生之損
    害，經送請台北市不動產估價師公會鑑定結果，已認定對原
    告乙○○所有系爭建號518 、51 9建物所造成價格減損之損
    害分別為124,700 元、64,000元；對原告甲○○所有系爭建
    號513 、514 建物所造成之價格減損各為110,000 元及57,0
    00元等情，有該會95年9 月14日（95）台北估價師字第086
    號函送之不動產估價報告書乙份可資為據。從而，原告乙○
    ○、甲○○主張因被告將系爭防空避難室拆毀致無法使用所
    受之損害各為188,700 元及167,00 0元等語，並據以向被告
    請求賠償，自堪予採取。
五、綜上，原告以先位聲明，請求被告應將系爭防空避難室回復
    原狀，為無理由，自應予駁回；惟其以備位聲明，請求被告
    給付原告乙○○、甲○○各188,700 元及167,000 元損害賠
    償之範圍內，為有理由，則應予准許。又兩造陳明願供擔保
    ，聲請宣告假執行或免為假執行；經核原告勝訴部分，所命
    被告給付之金額未逾50萬元，應依職權宣告假執行，並就被
    告聲請免為假執行部分酌定相當之擔保金額宣告之；至於原
    告其餘假執行之聲請，因該部份訴之駁回而失所依據，自應
    予駁回。
六、因本件事證已臻明確，兩造其餘主張、陳述及所提之證據，
    經審酌均與判決結果不生影響，爰不一一論列，附此敘明。
七、據上論結，本件原告之訴為一部有理由，一部無理由，依民
    事訴訟法第79條、第389 條第1 項第5 款、第392 條判決如
    主文。
中    華    民    國    95    年    10    月    31    日
                  民事第二庭  法  官  李瑜娟
以上正本證明與原本無異。
如對本判決上訴須於判決送達後20日內向本院提出上訴狀。
中    華    民    國    95    年    11    月    3     日
                              書記官  李秀蘊


司法院資訊處製作；財團法人民間司法改革基金會備份。
